【裁判字號】    89,簡上,41
【裁判日期】    890526
【裁判案由】    損害賠償
【裁判全文】
臺灣高雄地方法院民事判決  八十九年簡上字第四十一號
    上  訴  人  乙○○○
    送達代收人  甲○○
    被上訴人    丁○○
    訴訟代理人  丙○○
右當事人間損害賠償事件，上訴人對於民國八十八年十二月七日本院高雄簡易庭八十
七年度雄簡字第二００九號第一審判決提起上訴，本院判決如左：
    主    文
原判決關於命上訴人給付超過新台幣捌萬仟貳佰零壹元，及自民國八十七年五月二
十四日起至清償日止，按年息百分之五計算之利息部分，與該部分假執行之聲請，暨
訴訟費用之裁判，均廢棄。
右開廢棄部分，被上訴人在第一審之訴及其假執行之聲請均駁回。
其餘上訴駁回。
第一審訴訟費用由上訴人負擔十分之六，餘由被上訴人負擔，第二審訴訟費用由上訴
人負擔。
    事  實
甲、上訴人方面：
  一、聲明：請求判決(一)原判決不利於上訴人部分廢棄。(二)被上訴人在第一審之訴及
      假執行之聲請駁回。(三)第一、二審訴訟費用由被上訴人負擔。
  二、陳述：除與原審判決書所載者相同茲予引用外，補稱：
    (一)本件車禍乃被上訴人騎乘機車於市區道路行駛，違反道路交通安全規則第九十
      三條第一項第一款之規定，以時速高達七十公里之速度，高速行駛於市區道路
      上，且疏於注意車前狀況，採取必要措施，從後追撞上訴人所致。至於上訴人
      雖因路旁續停之兩車輛所阻，而須略偏左行駛，惟仍行駛於慢車道上（現場照
      片乃上訴人遭追撞後衝出倒於快車道上，並非上訴人原行駛車道）；且上訴人
      係回頭觀望確定無來車，而距離二十、七十公尺之兩個紅綠燈皆為紅燈，始偏
      左行駛，因之，上訴人並無過失可言。刑事判決所採之鑑定意見書、現場照片
      ，僅屬參考之性質，原審未加詳查，即逕自引用，認上訴人未依規定車道行駛
      ，為本件事故發生之共同原因，過失程度百分之四十，不無謬誤。
    (二)再者，姑不論上訴人就本件事故發生有無過失，原審判決認定上訴人應賠償之
      數額，亦與事實有間，茲析述如下：
     1.醫療費用部分：被上訴人所提出之醫療費用明細表、健仁醫院醫療費用證明
      及收據，皆非真實，亦非供訴訟之用，故被上訴人並無實際支出。
     2.工作損失部分：被上訴人所提出之健仁醫院診斷證明書、請假卡，其真實性
      令人質疑。
     3.看護費用部分：被上訴人父親已退休，目前無業，基於人倫關係照顧被上訴
      人，被上訴人並無實際支出該筆看護費用，無損害即無賠償可言。
     4.修理費用部分：被上訴人機車就本件事故僅有右前擋風板受損，其無端提出
      免用統一發票收據，請求上訴人就其他部分修理費請求賠償，實屬無由。
     5.精神慰藉金部分：上訴人年事已高，家無恆產，目前無業，原審核以新台幣
      （下同）十五萬元慰藉金過高，有失公允。
    (三)綜上，被上訴人知其超速行駛，且疏於注意車前狀況，原於調解時願給付上訴
      人四萬八千元，嗣又反悔，反向上訴人提出賠償訴訟，對現因傷仍須復健之上
      訴人顯有不公，原審判決不當，爰請賜判如上訴聲明所示。
  三、證據：援用原審提出之證據方法。
    乙、被上訴人方面：
  一、聲明：請求駁回上訴，第二審訴訟費用由上訴人負擔。
  二、陳述：除與原審判決書所載者相同茲予引用外，補稱：
      對卷內證據皆無意見，承認有過失，但上訴人亦有過失。
  三、證據：援用原審之立證方法。
    理    由
一、被上訴人起訴主張：上訴人於民國八十六年八月二十一日七時四十分許，騎乘慢
    車，沿高雄市楠梓區○○○路由南往北行駛，行經該路段二八四號前，見對面車
    道無來車而突然左轉至該路段三０九號慈雲幼稚園工作，導致尾隨其左側之被上
    訴人反應不及，上訴人所騎慢車車頭側菜籃因此撞擊至被上訴人所騎機車車頭右
    側擋板，肇致車禍，被上訴人因而受有左鎖骨骨折之傷害；被上訴人因上訴人之
    過失行為，致受有上開傷害，總計支出1.醫藥費四萬四千一百九十元，2.工作損
    失一萬零一百七十元：被上訴人因車禍開刀，故於八十六年八月二十一日至八十
    六年八月三十日，及八十七年七月二十八日至八十七年七月三十日請假，以被上
    訴人每月薪資三萬五百十七元計算，平均日薪為一千零十七元，上訴人應賠償被
    上訴人之損失為一萬零一百七十元（扣除例假日後為十日），3.生活必要費用六
    千三百三十六元：因被上訴人行動困難，生活起居皆須委由他人代勞，乃由被上
    訴人之父放下自身工作自任看護，而依現行最低基本工資為每日五百二十八元計
    算，被上訴人應支付前開請假期間含例假日共十二日之看護費用計六千三百三十
    六元，4.機車因修理致支出修理費六千八百三十元，5.精神慰撫金三十萬元：被
    上訴人因受傷必須接受開刀手術而致原本之工作一度中斷，且此期間內左手不能
    提拿重物，手術後仍須復健治療，否則手無法舉高，提物時會有酸痛、無力等症
    狀，精神自受有痛苦，合計為三十六萬七千五百二十六元，爰請求判決被上訴人
    應給付上訴人前開金額，及自起訴狀繕本送達翌日起至清償日止，按法定年利率
    百分之五計算利息等語。
二、上訴人則以：其雖因路邊續停之二車輛所阻而須略偏左行駛，惟仍行駛於慢車道
    上，且於回頭觀望確定後方無來車，而距離約二十公尺、七十公尺處之二個紅綠
    燈號誌亦為紅燈後，始超越停於路邊之車輛，而上訴人乃先行車輛，應無與被上
    訴人車輛（即後行車輛）保持安全距離之義務，因之，上訴人實已具備社會一般
    的注意義務，無過失可言；退步言之，縱認有過失，惟被上訴人騎乘機車行經案
    發路段時，應注意未注意，竟以時速七十公里之速度行駛，既未注意車前狀況及
    二車併行之間隔，又未隨時採取必要之安全措施，致剎車不及而從後追撞上訴人
    ，亦屬與有過失；又被上訴人所呈之醫療收據，並非供訴訟之用，故否認其真正
    ，且被上訴人實際支出者，僅部分負擔之金額計七千三百八十四元；至於被上訴
    人所呈之薪資明細中，含津貼及加班費等非常態性項目，故不得以此計算工作損
    失；又被上訴人原已請求七千元之不能工作之損害，復再次擴張請求給付因傷請
    假而減少勞動收入之損失，就其中二次住院開刀期間減少收入之損害賠償顯係重
    複請求；被上訴人之父已退休，目前無業，基於人倫關係照顧被上訴人，並無實
    際支出該筆看護費用；又送鑑定時，機車僅右前擋風板毀損，故被上訴人僅得請
    求折舊計算後之擋風板金額；上訴人事故前為幼教教師，並無恆產，家境小康，
    慰撫金過高等語資為抗辯。
三、按慢車應在劃設之慢車道上靠右行駛，且慢車不得駛入快車道，道路交通安全規
    則第一百二十四條第二項、第三項分別定有明文。經查，本件車禍發生當時，係
    被上訴人騎乘車號ＸＰ０─二八五號重型機車，沿高雄市楠梓區○○○路由南往
    北行駛，行經該路段二八四號前時，適有上訴人騎乘腳踏車亦沿同路在前方行駛
    ，被上訴人本應注意在劃設之慢車道上靠右順序行駛，因見前方有車擋住，亦疏
    未注意而向左偏行，被上訴人見狀閃避不及自後撞及上訴人，因此受有左鎖骨骨
    折之傷害，顯見本件車禍係因上訴人未依規定車道行駛而肇事；且本件事故經高
    雄市政府建設局車輛行車事故鑑定委員會、高雄市車輛行車事故覆議鑑定委員進
    行鑑定結果，亦為同此之認定，復有高雄市政府建設局車輛行車事故鑑定委員會
    高市鑑字第八七○一一○號鑑定意見書、高雄市車輛行車事故覆議鑑定委員會八
    十七年五月七日八七高市覆字第六八九號函覆議意見書在卷足憑；而上訴人前揭
    過失傷害人之行為，業經臺灣高等法院高雄分院以過失傷害罪名判處有期徒刑二
    月確定在案之事實，有本院八十七年度交易字第二一九號、臺灣高等法院高雄分
    院八十七年度交上易字第一四八號刑事判決附卷可稽；至上訴人雖辯稱係因路旁
    停有車輛，致其向左偏向行駛，且仍行駛於慢車道上，並向後觀望，確定無來車
    後，始偏左行駛云云，然未舉證以實其說，其又辯稱現場照片不實云云，惟自承
    未拍攝現場照片，僅表示當天在現場知悉情形，亦未能具體舉證證明刑事卷證有
    何不實，故其所辯，自不足採，上訴人對本件車禍之發生有過失，自堪認定。
四、按因故意或過失不法侵害他人之權利者，負損害賠償責任。又不法侵害他人身體
    、健康、名譽或自由者，被害人雖非財產上之損害，亦得請求賠償相當之金額，
    民法第一百八十四條第一項前段、第一百九十五條第一項前段分別定有明文。被
    上訴人係因上訴人之過失侵權行為而受有傷害，已如前述，則上訴人之行為與被
    上訴人所受傷害間有相當因果關係一節，應堪認定。是以，被上訴人依民法第一
    百八十四條第一項前段、第一百九十五條第一項前段，請求上訴人賠償即屬有據
    。
五、被上訴人請求上訴人賠償之各項損害是否准許，茲分敘如次：
  (一)醫療費用四萬四千一百九十元部分：被上訴人支出醫療費用，本院依被上訴人提
    出明細表一件、醫療費證明書三件、及醫療費用收據四件審核結果，認其中除證
    明書費計一千六百四十元（1080+240+160+160=1640），並非治療傷害所必須支
    出之費用，部分負擔三千七百五十二元（500+2342+910= 3752）重複計算，應予
    扣除外，餘三萬八千八百九十八元，皆係治療傷害所必須，從而，上訴人應賠償
    被上訴人之醫療費用在三萬八千八百九十八元之範圍內，應予准許。上訴人雖以
    被上訴人所呈之醫療收據並非供訴訟之用，且實際支出者僅係部分負擔之金額共
    七千三百八十四元，其他乃由健保局所支付，故超出實際支出部分不得主張等語
    置辯。惟查得為訴訟上之證據，不以特別加註「訴訟用」為必要，且被上訴人提
    出之證明書及收據均據健仁醫院蓋章，自堪信為真實。次查保險制度旨在保護被
    保險人，非為減輕損害事故加害人之責任，保險給付請求權之發生，係以訂有支
    付保險費之保險契約為基礎，與因侵權行為所生之損害賠償請求權，並非出於同
    一原因。後者之損害賠償請求權，殊不因受領前者之保險給付而喪失，況且如謂
    當事人因參加保險而受醫療給付後，即不得向他造行使民法上之損害賠償請求權
    ，則其加入保險就此部分之受益人無異為他造，自非公平，至於當事人請求給付
    醫藥費受領賠償後，保險公司是否向其請求返還所受領之醫藥費，係另一問題（
    最高法院七十八年度台上字第一一七四號、第五二號判決要旨足資參照）。本件
    被上訴人係因與中央健康保險局訂有保險契約而受有保險給付，與因上訴人之侵
    權行為而生之損害賠償請求權，並非出於同一原因，揆諸前揭說明，被上訴人就
    健保給付部分自仍得向上訴人請求給付，故上訴人上開抗辯，不足採信。
  (二)工作損失部分：被上訴人主張受傷後，自八十六年八月二十一日起至同年月三十
    日止，八十七年七月二十八日起至同年月三十日止，共十日請假不能上班，並提
    出健仁醫院診斷書二件、請假卡一件、八十六年十月份及八十八年一月份薪資明
    細表為證；惟比較被上訴人提出之二份薪資明細表，其中津貼及伙食津貼均為固
    定數額，而免稅加班費、加班餐費則不相同，可知薪資、津貼及伙食津貼為常態
    性給付，而免稅加班費、加班餐費則非常態性薪資，而為鼓勵員工全勤所核發之
    全勤獎金，亦不得算入薪資內，從而被上訴人每月之固定薪資應為二萬三千七百
    八十八元（以八十六年十月份薪資明細表計算：13988+8000+1800＝23788），以
    此核算，被上訴人得請求上訴人賠償上開期間之工作損失，為七千九百三十元（
    即23788÷30＝793《元以下四捨五入》，793×10＝7930），逾此部分之請求則
    為無理由。
  (三)看護費用部分：被上訴人主張應依最低工資計算其父親照護十二天之看護費用，
    惟上訴人則以親屬間本有照顧之義務，況被上訴人之父原即無職業，認被上訴人
    無現實看護費用之支付。然按被害人因受傷須人看護，而由親屬看護時，雖無現
    實看護之支付，亦未受支付之請求，但此出於親情所為勞力之支出，非不得評價
    為金錢，否則無異使加害人得以因此享受免於賠償之恩惠，故應衡量比照僱用職
    業看護之情形，認被害人受有相當看護費之損害，得向加害人請求賠償，故被上
    訴人之父雖無工作所得，但其父現實看護之支付，亦應認被上訴人受有相當看護
    費之損害，得向上訴人請求，從而被上訴人依據最低工資主張每日以五百二十八
    元計算，共十二天，金額計六千三百三十六元（528×12=6336）為有理由，上訴
    人上開所辯，不足採取。
  (四)修理費用部分：被上訴人主張其所騎乘之機車，因本件事故毀損，受有修理費支
    出損害之事實，業據其提出免用統一發票收據一件為憑，其所載品名有前面板、
    導流板、三腳架、方向燈、左側蓋、車手、左煞車手把及前導燈等項，衡諸兩造
    均自承發生車禍後人車倒地，各自有相當之傷害，且被上訴人之機車倒地，與地
    面有相當之摩擦，此有附於偵卷中之現場照片為憑，自不能認撞擊處僅右前擋風
    板，其餘機車損害不得求償，故應認被上訴人之主張為實在。按不法毀損他人之
    物者，應向被害人賠償其物因毀損所減少之價額，民法第一百九十六條定有明文
    。又被害人依該規定請求賠償毀損所減少之價額，得以修復費用為估定標準，但
    以必要者為限，例如修理材料以新品換舊品，應予折舊（最高法院七十七年五月
    十七日第九次民庭會議決議同此見解）。本件被上訴人機車係花費六千八百三十
    元之修理費修復，均為零件費用，亦經被上訴人陳明在卷，並有其提出知收據為
    證。而機車毀損部分之修復，其零件更換係以新品替換舊品，故計算上開零件之
    損害賠償數額時，自應扣除折舊部分始屬合理。本院依行政院所頒固定資產耐用
    年數表及固定資產折舊率之規定，機器腳踏車之耐用年數為三年，依平均法每年
    折舊三分之一，並參酌營利事業所得稅查核準則第九十五條第六款規定「固定資
    產提列折舊採用平均法或定率遞減法者，以一年為計算單位，其使用未滿一年者
    ，按實際使用之月數相當於全年之比例計算之，不滿一月者，以一月計」之規定
    。被上訴人機車係八十五年七月出廠，有被上訴人提出之行車執照在卷足稽，距
    離車禍發生時即八十六年八月二十一日，已達一年二月，故被上訴人機車修理時
    更換零件部分之折舊額應為一千九百九十二元〔其計算方式為：殘價＝取得成本
    ÷（耐用年數＋1）即6830÷（3＋1）＝1708；折舊額＝（取得成本－殘價）×
    折舊率×年數）即（0000－0000）÷3×14÷12＝1992（元以下四捨五入）〕，
    扣除折舊後，被上訴人得請求之零件修理費為四千八百三十八元（即0000－0000
    ＝4838），是被上訴人所得請求機車毀損所減少之價額應為四千八百三十八元。
  (五)精神慰藉金：查被上訴人因本件事故，受有左鎖骨骨折之損害，二次住院開刀及
    取出鋼釘，治療復原不易，以其年僅二十餘歲，其肉體、精神均受有極大之痛苦
    ，本院審酌被上訴人為大專畢業，職業為公司品管職員，月入二萬餘元，上訴人
    為高職畢業，原擔任幼稚園教師，月入三萬餘元，現年近六十歲已退休，因本件
    事故亦受有相當損害，兩造名下均無不動產等情，業具兩造陳明在卷，且有被上
    訴人提出之薪資單、兩造提出在職證明及診斷證明書附卷足憑，應認被上訴人請
    求三十萬元過高，原審予以酌減為十五萬元尚屬公允。
  (六)合計被上訴人因受傷所受損害為二十萬八千零二元（38898+7930+6336+4838+150
    000=208002）。
六、按損害之發生或擴大，被害人與有過失者，法院得減輕賠償金額或免除之，民法
    第二百十七條第一項定有明文。次按駕駛人在市區道路行車，時速不得超過四十
    公里及應注意車前狀況，並隨時採取必要之安全措施；道路交通安全規則第九十
    三條第一項第一款前段、第九十四條第三項分別定有明文。查本件事故發生情形
    係被上訴人騎乘車號ＸＰ０─二八五號重型機車，沿高雄市楠梓區○○○路由南
    往北行駛，行經該路段二八四號前，本應注意在市區道路行車，時速不得超過四
    十公里及應注意車前狀況，隨時採取必要之安全措施，且依當時情形，又無不能
    注意之情形，乃竟未遵守上揭速率限制，亦疏於注意車前狀況，而以時速七十公
    里之速度行駛，適有上訴人騎乘腳踏車亦沿同路在前方行駛，被上訴人因閃避不
    及自後撞及上訴人，故被上訴人對車禍之發生顯然與有過失。而本院審核系爭車
    禍發生之原因為原告超速行駛且未注意車前狀況而自後撞及被告，被告未依規定
    車道行駛，均為車禍發生之共同原因，從而本院認兩造就本件車禍之發生過失程
    度，上訴人為百分之四十、被上訴人為百分之六十，依此比例，上訴人所負損害
    賠償金額應為八萬三千二百零一元（208002×40﹪＝83201，不足一元部分，四
    捨五入）。
七、綜上所述，上訴人於前開時地，騎乘慢車因過失撞及被上訴人，致被上訴人受有
    損害，且上訴人之過失程度為百分之四十，從而被上訴人依民法第一百八十四條
    第一項前段、第一百九十五條第一項之侵權行為法律關係，請求上訴人賠償在八
    萬三千二百零一元，及自起訴狀繕本送達翌日即八十七年五月二十四日起至清償
    日止，按年息百分之五計算之利息之範圍內，為有理由。原審命上訴人逾上開應
    准許部分，自有未洽，上訴意旨指摘原判決此部分不當，求予廢棄改判，為有理
    由，應由本院予以廢棄改判，並駁回被上訴人在第一審之請求及假執行之聲請，
    上訴人其餘上訴為無理由，應予駁回。又兩造其餘攻擊或防禦方法，與判決基礎
    不生影響，不予論列，附此敘明。
結論：本件上訴為一部有理由，一部無理由，依民事訴訟法第四百三十六條之一第三
項、第四百五十條、第七十九條但書，判決如主文。
中      華      民      國    八十九    年      五      月    二十六    日
                        臺灣高雄地方法院民事第一庭
~B審判長法官  鄭月霞
~B法      官  黃蕙芳
~B法      官  郭貞秀
右為正本係照原本作成
本判決不得上訴
中      華      民      國    八十九    年      五      月    二十六    日
~B法院書記官  胡美儀


司法院資訊處製作；財團法人民間司法改革基金會備份。
